最高法院刑事判決　　　　　　　　　　　　　　　九十一年度台上字第一六七七號
　　上 訴 人
　　即自訴人　蕭榮茂
　　被　　告　乙○○
　　　　　　　甲○○
右上訴人因自訴被告等偽造文書等罪案件，不服台灣高等法院台中分院中華民國八十
八年九月十日第二審判決（八十八年度上易字第一八九七號，自訴案號：台灣彰化地
方法院八十七年度自更字第二號），提起上訴，本院判決如左：
    主  文
原判決撤銷，發回台灣高等法院台中分院。
    理  由
本件原判決以自訴意旨略稱：被告乙○○、甲○○與丙○○（業經上訴人撤回第三審
上訴而告確定）三人，於民國（下同）七十五年五月七日下午三時許，在台灣銀行宜
蘭分行，由甲○○取出空白借據，被告乙○○故意僅簽名而未蓋章，經上訴人簽名後
即由甲○○收回；收回後甲○○即表示上開借據因被告乙○○僅簽名未蓋章而無效，
乃提出另一張空白借據要求重新簽章；上訴人事後才發現，前一張原本無效之借據竟
冒貸新台幣（下同）三百萬元，後一張空白借據冒貸二百五十萬元；上訴人亦同時發
現冒貸之文件內附之樺進木業股份有限公司（以下簡稱樺進公司）七十五年五月六日
及同年七月二十六日之董監事聯席會議紀錄係屬被告等所共同偽造，因認被告乙○○
、甲○○涉有共同詐欺及偽造文書罪嫌云云，原審審理結果，以本件上訴人自訴被告
乙○○、甲○○等共同偽造樺進公司七十五年五月六日及七月二十六日之董監事聯席
會議紀錄部分，依其自訴之事實，該犯行之直接被害人應屬樺進公司，上訴人並非直
接被害人，且與其所訴被告等之詐欺犯行有裁判上一罪之牽連犯關係，罪刑亦重於詐
欺罪，縱上訴人所訴被告詐欺罪嫌部分，係屬直接被害人，揆諸前揭說明，自訴人對
被告乙○○、甲○○提起自訴，尚有未合。原審為自訴不受理之判決，尚無違誤，因
而駁回上訴人在第二審之上訴，固非無見。
惟查上訴人於八十三年六月十五日提出之自訴(二)狀中記載：「……本人於七十五年十
一月中旬趕往台銀宜蘭分行時發見前後兩張空白借據變樣。前一張原本無效之借據
冒貸佰萬元（合美金捌萬壹仟多元），另外一張空白借據偽填七十五年七月二十九
日冒貸貳佰伍拾萬元（合美金陸萬柒仟多元），同時發見冒貸文件內附之樺進木業公
司……董監事聯席會議紀錄，係被告丙○○、被告乙○○等共同偽造製作的」（見原
審卷第四十四頁），且原審法院前審（八十四年度上訴字第二四二三號）發回第一審
更審意旨亦曾指摘「……何況依其自訴事實指被告甲○○、丙○○、乙○○於原先乙
○○僅簽名未蓋章，但經自訴人簽蓋之空白借據為無效後，又持之偽填金額向台灣銀
行宜蘭分行貸取三百萬元等情，如屬實情，則被告等除涉有詐欺罪外，似另應成立刑
法偽造文書犯行，此部分自訴人為犯罪之直接被害人要屬無疑，原審以自訴人所指被
告丙○○、甲○○偽造樺進木業股份有限公司董監事聯席會議紀錄部分，其非直接被
害人，即遽為不受理判決尚有未洽……」（見原審卷第二十二頁），則本件上訴人是
否非為被告等偽造文書之直接被害人，饒有研求之餘地，原審僅以上訴人自訴被告等
共同偽造樺進公司董監事聯席會議紀錄部分，依其自訴之事實，該犯行之直接被害人
應屬樺進公司，上訴人並非直接被害人，遽行判決，殊嫌速斷。次查本件上訴人就同
一案件是否曾經檢察官偵查不起訴處分，有無刑事訴訟法第三百二十三條第一項之適
用，亦待推求，原審未詳加勾稽，其判決難謂無應依法調查之證據未予調查之違誤。
上訴意旨，指摘原判決關於被告二人部分不當，非無理由，應認有發回更審之原因。
據上論結，應依刑事訴訟法第三百九十七條、第四百零一條，判決如主文。
中      華      民      國    九十一    年      三      月    二十八    日
                              最高法院刑事第十一庭
                                  審判長法官  呂  潮  澤
                                        法官  白  文  漳
                                        法官  陳  世  雄
                                        法官  孫  增  同
                                        法官  林  開  任
      右正本證明與原本無異
                                              書  記  官
中      華      民      國    九十一    年      四      月      三      日
